【裁判字號】    94,簡上,12
【裁判日期】    950412
【裁判案由】    清償借款
【裁判全文】
臺灣新竹地方法院民事判決              94年度簡上字第12號
上  訴  人  丁○○
訴訟代理人  乙○○
被上訴人    甲○○
上列當事人間清償借款事件，上訴人對於民國93年11月3日本院
竹北簡易庭93年度竹北簡字第193號第一審簡易判決提起上訴，
本院於民國95年3月29日辯論終結，判決如下：
    主      文
原判決廢棄。
被上訴人在第一審簡易之訴駁回。
第一、二審訴訟費用由被上訴人負擔。
    事實及理由
一本件被上訴人經合法通知，未於言詞辯論期日到場，核無民事
  訴訟法第386條所列各款情形，爰依上訴人之聲請，由其一造
  辯論而為判決。
二被上訴人主張：上訴人於民國（下同）84年12月8日向訴外人
  丙○○借款新臺幣（下同）400,000元，約定於85年3月7日清
  償（下稱系爭借款），上訴人並簽發借據乙紙予訴外人丙○○
  。詎上訴人除清償50,000元外，尚餘350,000元未清償，屢經
  訴外人丙○○催討，仍置之不理，而訴外人丙○○遂於93年4
  月間將該債權讓與被上訴人，被上訴人於原審依消費借貸及債
  權讓與之法律關係，請求上訴人給付被上訴人350,000元，及
  自85年3月8日起至清償日止，按年息百分之5計算之利息，原
  審認被上訴人之起訴有理由而為勝訴判決，而對於上訴人之上
  訴，被上訴人則聲明：1.駁回上訴人之上訴。2.上訴費用由上
  訴人負擔。
三上訴人雖不爭執其曾於84年12月8日向訴外人丙○○借款400,
  000元，約定於85年3月7日清償，並簽發借據乙紙予訴外人丙
  ○○收執之事實，惟抗辯：
  (一)被上訴人應僅代理訴外人丙○○催討債務而非真正債權人。
    雖訴外人丙○○於原審93年9月15日言詞辯論時證稱，經人
    介紹而聽聞被上訴人可催討到債權，而於93年4、5月，將債
    權讓與被上訴人，被上訴人如催討所得，必須二分之一給予
    訴外人丙○○云云。惟查，上訴人與被上訴人間並不相識，
    被上訴人亦未支付任何借貸金額予上訴人，真正之債權關係
    存於上訴人與訴外人丙○○間，被上訴人應僅為訴外人丙○
    ○之代理人非債權人，不得以自己之名義起訴請求清償借款
    。
  (二)被上訴人與訴外人丙○○間並無債權讓與之合意。
    訴外人丙○○於本院94年度簡上字第18號確認本票債權不存
    在事件之94年4月13日準備程序筆錄時證述，其將債權轉讓
    給被上訴人，如被上訴人催討得借款，需給訴外人丙○○一
    半之金額等語，且與本案債權係一樣所謂轉讓予被上訴人之
    原屬訴外人蘇金水對上訴人之債權，業經本院94年度簡上字
    第18號判決認定，被上訴人就該債權之受讓係屬無效，被上
    訴人就該債權對被上訴人債權不存在。況系爭借款之原債權
    人丙○○苟確將債權讓與被上訴人，為何有再取回債權之約
    定？顯見被上訴人與原債權人丙○○間，無債權讓與之真意
    ，且沒有實際對價給付，僅約定取得系爭借款後，相互分帳
    。
  (三)縱認為系爭借款已轉讓被上訴人，但上訴人積欠之債務僅剩
    200,000元，並非350,000元，且訴外人丙○○曾於另案中表
    示若要不到錢，即不要系爭借款而免除該筆債務。
  (四)上訴聲明：1.原判決廢棄。2.上開廢棄部分，被上訴人在第
    一審之訴駁回。3.第一、二審訴訟費用由被上訴人負擔。
四法院之判斷
  (一)兩造不爭執，被上訴人起訴請求清償之標的原為上訴人於
    84年12月8日向訴外人丙○○所借之400,000元債權，而有爭
    執者首為訴外人丙○○是否確有將債權轉讓予被上訴人之真
    意？如有，被上訴人始得以自己之名義起訴請求上訴人清償
    借款。次為如被上訴人確已受讓訴外人丙○○對上訴人之債
    權，上訴人與丙○○間之債權金額為多少？
  (二)訴外人丙○○之債權是否已合法讓與被上訴人？
    1.按稱債權讓與者，係不變更債之同一性，由債權人將其債
      權移轉予受讓人之準物權契約，原債權人於債權移轉後即
      脫離該債權債務關係，改由受讓之新債權人概括承受一切
      利益及不利益，倘若僅賦與相對人收取債權之權利，而非
      以移轉債權為標的者，即非債權讓與。再按表意人與相對
      人通謀而為虛偽意思表示者，其意思表示無效，民法第87
      條第1項前段定有明文，又按所謂通謀為虛偽意思表示，
      乃指表意人與相對人互相故意為非真意之表示而言，最高
      法院62年台上字第316號亦著有判例可參
    2.訴外人丙○○於原審曾證稱將債權轉讓給被上訴人，但其
      亦證稱是經人介紹認被上訴人可以催討到債權，而把債權
      讓給被上訴人，且如催討到債權，要給訴外人丙○○一半
      之金額等語，被上訴人對於訴外人丙○○上開證述亦不爭
      執，有93年9月15日言詞辯論筆錄附於原審卷內可參。
    3.被上訴人於本院94年度簡上字第10號確認本票債權不存在
      事件中自承其以催收合法債權為業，有94年2月2日之準備
      程序筆錄附卷可參。
    4.訴外人蘇金水亦於本院93年度訴字第416號清償借款事件
      （債務人為訴外人吳順昌）中證稱，因其曾向訴外人吳順
      昌催討債務，但訴外人吳順昌放狗咬伊，讓伊受傷，後來
      經友人帶往找被上訴人，友人曾說被上訴人是從事幫人要
      錢的工作，如果被上訴人催討無果，要把債權移轉回來等
      語，被上訴人亦於該次審理中亦陳稱如果沒有要到錢可以
      將債權轉回給訴外人蘇金水，當初沒有想到訴外人吳順昌
      會否認債務，否則可能會要債權人蘇金水算了等語，有本
      院93年度訴字第416號清償借款事件93年9月2日、93年11
      月11日言詞辯論筆錄附於該卷內可參。又訴外人蘇金水於
      本院94年度簡上字第18號確認本票債權不存在事件（債務
      人為本件上訴人）中證稱，被上訴人要到錢必須給訴外人
      蘇金水四成，因生病委託被上訴人處理債權，之前委託律
      師都拿不到錢，因為友人介紹被上訴人比較有辦法拿到錢
      ，要有拿到錢，再給被上訴人，沒拿到錢就不用給任何錢
      ，如拿不到錢，本票及借據要還給訴外人蘇金水等語，有
      本院94年度簡上字第18號確認本票債權不存在事件94年5
      月11日準備程序筆錄附於該卷可參。
    5.依據上開訴外人丙○○與訴外人蘇金水所述，其二人均係
      聽聞被上訴人有能力催討債權，始將債權讓與被上訴人，
      並與被上訴人約定催討債權之報酬，且如無法順利催討債
      權，債權亦需返還訴外人丙○○及蘇金水。故丙○○、蘇
      金水之目的顯然均在催討債權，而被上訴人之目的則在取
      得催討債權之報酬，且被上訴人亦自承其以催討合法債權
      為業，被上訴人與訴外人蘇金水、丙○○間之約定均非使
      被上訴人概括承受原債權之一切利益及不利益，倘甚至如
      催討未果，尚須將債權返還原債權人，亦徵原債權人並未
      脫離原債權關係，故並非有真正之債權讓與之意思表示。
      訴外人丙○○之真意為委託被上訴人催討其與上訴人間之
      債權，被上訴人與訴外人丙○○間僅虛偽為債權讓與之意
      思表示，依據首揭之法條，被上訴人與訴外人丙○○間之
      債權讓與意思表示應為無效。
  (三)綜上所述，上訴人抗辯被上訴人與訴外人丙○○間並無真正
    債權讓與之意思表示，債權仍存在於上訴人與訴外人丙○○
    間應為可採。被上訴人主張其已合法受讓訴外人丙○○之債
    權，為不足採。從而被上訴人本於借貸及債權讓與之法律關
    係，請求上訴人給付350,000元之債權本金及法定遲延利息
    為無理由，不應准許。原審判命上訴人給付350,000元及自
    85年3月8日起至清償日止按年息百分之五計算之利息，並依
    職權為假執行之宣告，自有未洽。上訴意旨指摘原判決不當
    ，求予廢棄改判，為有理由，自應由本院合議庭予以廢棄改
    判如主文第二項所示。
五本件被上訴人未合法受讓訴外人丙○○之債權，被上訴人不得
  以債權受讓人之地位向上訴人請求清償借款，已臻明確。因此
  ，上訴人就訴外人丙○○是否有免除債務之意思、上訴人業已
  清償訴外人丙○○金額多寡之抗辯及二造其餘攻擊防禦方法、
  舉證，經本院審酌後，核與判決結果無影響，毋庸一一論列，
  附此敘明。
六據上論結，本件上訴為有理由，依民事訴訟法第436條之1第3
  項、第450條、第78條、第463條、第385條第1項判決如主文。
中    華    民    國    95    年    4     月    12     日
                  民事第一庭    審判長法  官  鄭政宗
                                      法  官  李珮瑜
                                      法  官  黃珮禎
上為正本係照原本作成。
本判決不得上訴。
中    華    民    國    95    年    4     月    12     日
                                      書記官  黎秀娟


司法院資訊處製作；財團法人民間司法改革基金會備份。
